臺灣高等法院刑事判決　　　　　　　　93年度上易字第1497號
上　訴　人
即　被　告　甲○○
上列上訴人因詐欺案件，不服臺灣臺北地方法院93年度易字第75
1號，中華民國93年8月12日第一審判決（起訴案號：臺灣臺北地
方法院檢察署93年度偵字第4770號），提起上訴，本院判決如下
：
    主  文
原判決撤銷。
甲○○無罪。
    理  由
一、公訴意旨略以：被告甲○○為設於台北市○○○路○段四三
    巷一號三樓「長安儀器有限公司」（下稱長安公司）之總經
    理，實際負責該公司業務之經營。緣美國Medtronics PS
    Medical公司所製造之「美敦力腦脊髓液引流套件組及附件
    」（內容包含高壓儲存閥、腹腔導管及無壓腦室導管等三品
    項）原係授權由長安公司代理經銷，嗣於民國八十八年五月
    十三日，長安公司與聯合骨科器材股份有限公司（下稱聯合
    骨科公司）簽署合約，將上開產品之代理經銷權移轉予聯合
    骨科公司，並由聯合骨科公司繼續供應該產品予長安公司銷
    售，惟聯合骨科公司於八十九年七月一日終止與長安公司之
    經銷合約，甲○○即於八十九年十一月三十日另行向經濟部
    申請，在台北縣中和市○○路○段三二七巷十一弄七號五樓
    前揭「美敦力腦脊髓液引流套件組及附件」中之「無壓腦室
    導管」相類之產品「BMI腦室廢液引流管」，且該「BMI腦室
    廢液引流管」於九十年四月一日亦經中央健康保險局核准納
    入健保支付。詎甲○○竟基於意圖為長安公司不法所有之概
    括犯意聯絡，明知前揭Medtronics PS Medical 公司所生產
    之無壓腦室導管於九十一年十月一日經中央健康保險局調整
    給付價格前之核准給付價格為每條新臺幣（下同）一千五百
    元，而長安公司所生產之「BMI腦室廢液引流管」為每條一
    千二百五十元，竟自九十年十月三日起至九十一年九月二十
    三日止，趁位在桃園縣桃園市○○路一六八號之「敏盛綜合
    醫院」向長安公司訂購美國Medtronics PS Medical公司製
    造之無壓腦室導管之際，於附表所示出貨時間將如附表所示
    數量之長安公司生產之「BMI腦室廢液引流管」交付予敏盛
    綜合醫院，而以此詐術使該院誤認為長安公司所提供者為美
    國Medtronics PS Medical公司所生產之無壓腦室導管，即
    以每條一千五百元之價格開立支票，由長安公司派人向該院
    領取支票或由該院郵寄支票至長安公司之方式給付貨款，敏
    盛綜合醫院再據以向中央健康保險局請領每條一千五百元之
    健保給付，長安公司因而得以從中賺取每條二百五十元之差
    價。嗣於九十二年四月間，聯合骨科公司之業務員盧崇民至
    敏盛綜合醫院推介美國Medtronics PS Medical公司所生產
    之「美敦力腦脊髓液引流套件組及附件」產品時，經敏盛綜
    合醫院神經外科手術室科組長王莉蕙告知該院有使用前揭產
    品並提示長安公司所交付之「BMI腦室廢液引流管」予盧崇
    民觀看，始為美商美敦力國際股份有限公司台灣分公司發覺
    上情等情，因認被告甲○○連續涉有刑法第三百三十九條第
    一項之罪嫌。
二、按犯罪事實應依證據認定之，無證據不得推定其犯罪事實，
    刑事訴訟法第一百五十四條第二項定有明文。又認定犯罪事
    實所憑之證據，雖不以直接證據為限，間接證據亦包括在內
    ，然而無論直接或間接證據，其為訴訟上之證明，須於通常
    一般之人均不致有所懷疑，而得確信其為真實之程度者，始
    得據為有罪之認定，倘其證明尚未達到此一程度，而有合理
    之懷疑存在時，事實審法院在心證上無從為有罪之確信，自
    應為無罪之判決（參見最高法院七十六年度台上字第四九八
    六號判例意旨）。
三、訊據上訴人即被告甲○○堅決否認有將長安公司生產之ＢＭ
    Ｉ腦室廢液引流管充作美敦力公司生產之無壓腦室導管出售
    交付予敏盛醫院之犯行，辯稱長安公司係敏盛醫院往來多年
    之固定廠商，九十一年十月一日健保給付價格調整後，長安
    公司與敏盛醫院重新報價議價，之後僅有出售長安公司生產
    之腦室導管，在此之前長安公司及美敦力公司生產之兩種腦
    室導管均有報議價，長安公司均係依據敏盛醫院之採購要求
    供應貨品，如採購者係美敦力公司產品，即交付美敦力公司
    產品，決無以長安公司產品充作美敦力公司產品交付等情形
    ，至於長安公司於八十八年間雖未再代理美敦力公司產品，
    惟當時美敦力公司產品之輸入許可證為長安公司所有，長安
    公司仍可由國外經銷商取得產品供應客戶，且亦留有庫存品
    ，交付與敏盛公司者即為庫存品，且兩者包裝外觀不同，敏
    盛醫院採購時均會依據訂購所需及送貨單驗收，殊無誤認冒
    充可能，被告亦不致為此區區小利而為詐欺犯行等語。按公
    訴人係認被告在如附表所示五次出貨時將長安公司生產之腦
    室導管混充美敦力公司之腦室導管交貨以詐取差額，則本案
    所應審究之重點，厥為有無證據足以證明長安公司在該等交
    易時所交付者係長安公司之產品而非美敦力公司之產品而已
    。經查：
  (1)本案發生爭議之兩種醫療用品，其中之一為美敦力公司生產
    之無壓腦室導管，健保支付之特材代碼（俗稱「健保碼」，
    以下從之）為CDVC141101PM，商品編號為PS41101；另一為
    長安公司生產之腦室廢液引流管（亦稱為「腦室導管」），
    健保碼為CDV0000000BO，商品編號為BMI06115；合先說明（
    以下均簡稱為腦室導管，或以美敦力公司產品及長安公司產
    品代之）。
  (2)長安公司未繼續獲得美敦力公司產品之經銷代理權後，於八
    十八年五月十三日與聯合骨科公司訂立合約，其中約定「聯
    合骨科仍將尊重長安與醫療院所間之合約直至合約期滿。」
    及「依據第二條規定，長安仍將維持一適當庫存以服務合約
    醫療院所。」，有合約書影本可按（他字卷第一三七頁、原
    審卷第二十九頁）。之後聯合骨科公司雖於八十九年七月一
    日終止與長安公司之經銷關係，然而長安公司仍擁有美敦力
    公司產品之醫療器材許可證，而聯合骨科公司則遲至九十一
    年六月二十日始取得醫療器材許可證，聯合骨科公司並曾因
    為藥事法經長安公司檢舉而遭處罰，有新竹市政府處分書、
    及醫療器材許可證（他字卷第四十八頁、第十五頁）可稽。
    由此可見長安公司喪失代理權後，仍可因與聯合骨科公司之
    合約、及經由其他管道合法取得美敦力公司之產品，供應合
    約醫療院所。而且迄今長安公司仍有美敦力公司之前開腦室
    導管，有被告所提之物品照片可按（附於本院卷）。由此可
    徵九十、九十一年間，長安公司確有美敦力公司之產品可供
    應敏盛醫院。
  (3)長安公司與敏盛醫院間之交易型態，係由長安公司逐年提供
    報議價單，敏盛醫院再依據需要採購，長安公司出具出貨單
    交貨，嗣後再請款等情，業據證人即敏盛醫院法務人員謝品
    華證述在卷（他字卷第七十四頁），核與被告之供述及證人
    長安公司業務乙○○證述之情節相符，並有長安公司自九十
    一年至九十二年間之報議價單影本多紙可稽。又長安公司於
    九十一年初之報議價單係同時列有上述美敦力公司及長安公
    司之兩種腦室導管（他字卷第九十八、九十九頁，生效日期
    91年2月26日）， 而健保給付價格預定自九十一年十月一日
    調整後，敏盛醫院之採購人員與長安公司業務人員隨於同年
    九月三十日及十月一日電話聯繫新健保價格議價事宜，長安
    公司亦重新提供報議價單，有被告所提長安公司承辦人員記
    事簿影本（本院卷第三十一頁、該記事簿係從事業務之人於
    通常業務過程所需製作之紀錄文書，有證據能力）、及九十
    一年度報議價單（附於本院卷，生效日期91年10月1日）可
    稽。另查上開重新議價後長安公司所提之報議價單，及嗣後
    九十二年度之報議價單（他字卷第七十九頁），均僅列有長
    安公司之腦室導管，而未再就美敦力公司之腦室導管報議價
    ，而敏盛醫院既然均係依據長安公司之報議價單採購及付款
    ，而長安公司自九十一年十月一日以後即未就美敦力公司之
    產品報議價，則敏盛醫院所採購者自然均屬長安公司之腦室
    導管，而無美敦力公司之產品，其理至明，況且長安公司之
    出貨單在九十一年十月一日以前或有美敦力公司腦室導管商
    品編號之記載，但在此之後則僅有長安公司腦室導管之記載
    ，而無美敦力公司產品之記載，有證人謝品華及被告所提之
    出貨單影本多紙在卷足憑（謝品華所提者見他字卷八十八至
    九十七頁，被告所提者見他字卷第一六四至一九八頁），故
    被告供稱長安公司自九十一年十月一日以後僅出售長安公司
    之腦室導管與敏盛醫院乙節，堪認與事實相符。
  (4)至於證人即敏盛醫院手術室護理長黃悅兒於偵查中證述「我
    們醫院長期向長安公司叫貨，長安公司一直是美敦力公司之
    代理商，所以我們認知長安公司是提供美敦力公司原廠之產
    品，我們並未接獲醫院通知說長安公司之代理權有移轉」、
    「（問？有無收過長安公司販售之ＢＭＩ公司之無壓腦室導
    管）有。但就我們的認知，因都是英文包裝，與美敦力公司
    相同，所以我們以為是美敦力公司之產品，不知是長安公司
    另行設立之ＢＭＩ公司所生產」等語（他字卷第第一二九頁
    ），於原審證述「他們跟美敦力進口，我們認知上是買美敦
    力的產品。因為包裝上都蓋有美敦力的英文字」等語；證人
    即敏盛醫院神經外科手術室組長王莉蕙於偵查中證述「（就
    你認知長安公司販賣予敏盛醫院之無壓腦室導管為ＢＭＩ或
    美敦力公司生產？）我的認知是美敦力公司生產的」等語（
    他字卷第一二八頁）；證人即敏盛醫院採購葉欣如於原審證
    述「我們從來不知道長安公司有生產新的產品，我們一直以
    為是美敦力的產品，因為我們議價時候他報價也是一千五百
    元，只是對價格而已，沒有對過貨」、「那時候我們不清楚
    有兩種不同產品存在，他們送貨來時沒有說，到這件案子發
    生後，我跟他們業務通過電話他們還是說這是他們的美敦力
    庫存，所以我不知道他們交了兩樣產品給我們」等語；證人
    即敏盛醫院法務謝品華於偵查中證述「…敏盛醫院向長安公
    司採購的腦室導管只有一種，…長安公司有提供另一種腦室
    導管，但我們醫院從未買過該種導管（指ＢＭＩ腦室廢液引
    流管）」、「我們醫院主觀上只購買一種腦室導管，不知為
    何長安公司會有不同之商品編號」等語（他字卷第七四頁）
    。然查敏盛醫院與長安公司之採購議價作業係由敏盛醫院採
    購處長負責，業據證人葉欣如證述在卷（原審卷第四十七頁
    ），故證人黃悅兒、王莉蕙、葉欣如、謝品華諸人顯然均未
    實際參與報議價作業，當然亦不知悉長安公司自九十一年十
    月一日以後重行報議價之實際情形，且彼等所證述之情節均
    與前述證據資料所顯示之事實不符，而證人黃悅兒、王莉蕙
    、葉欣如關於「認知」長安公司提供美敦力公司產品部分之
    證言，亦顯係出於渠等個人主觀上之意見，再者渠等所述內
    容亦僅能證明渠等不知敏盛醫院採購之腦室導管已由美敦力
    公司產品改換為長安公司產品，與被告辯解之情節並無扞格
    ；甚且證人黃悅兒前開關於收過長安公司腦室導管部分之證
    言，與長安公司原先係供應美敦力公司之腦室導管，嗣後再
    改換為長安公司之腦室導管乙節，亦相符合，而無悖逆之處
    。綜上所述，證人黃悅兒、王莉蕙、葉欣如、謝品華等人之
    證言，均與被告有無將長安公司產品混充美敦力公司產品交
    付之待證事實欠缺關聯性，均不足資為不利於被告之犯罪證
    據。
  (5)再查長安公司與美敦力公司之腦室導管，兩者在外觀包裝上
    並不相同，有卷附之照片可稽，另美敦力公司腦室導管之規
    格記載為「VENTRICULAR CATHETER」，長安公司腦室導管之
    規格則為「EDMS VENTRICULAR CATHETER 20CM W/STYLET」
    ，有健保特殊材料品項查詢資料、中央健保局之特殊材料功
    能性分類及價格調整表、及報議價單可考（他字卷第十八、
    六十三、九十八、九十九頁），兩者之規格、尺寸似亦非相
    同，而證人黃悅兒證稱：手術室均係配合手術病患之需要，
    而使用壓力不同之導管等語（原審卷第四十二頁），如此則
    倘若長安公司果真於九十、九十一年間多次將長安公司之產
    品混充美敦力公司之產品交付敏盛醫院手術使用，豈有能通
    過採購人員之驗收及醫療人員之使用而始終未經察覺之可能
    ？至於告發人美敦力公司提出之採證照片係九十二年五月六
    日拍攝（他字卷第二十五至二十八頁），其提供經扣案之腦
    室導管則係敏盛醫院於九十二年十月七日提供，據告發代理
    人楊逸光供述在卷（他字卷第七十五頁），距離公訴意旨所
    指長安公司之出貨日期長達八月及一年之久，顯然無法證明
    係長安公司在九十一年十月一日以前交付與敏盛醫院者，亦
    與本案之待證事實欠缺關聯性，不能資為不利於被告之論據
    。
  (6)其餘證人即聯合骨科公司業務盧崇明偵查中之關於九十二年
    四月間發現敏盛醫院使用之腦室導管非美敦力之產品、證人
    即敏盛醫院出納人員徐婷、楊怡真於偵查中關於如何付款與
    長安公司之證言，均顯然與本案之待證事實無關。
  (7)綜上所述，本案並無任何足以證明被告有公訴意旨所指詐欺
    犯行之確切證據，被告辯稱長安公司均係按照敏盛醫院之採
    購需求，交付庫存之美敦力公司產品乙節亦確有可能，全案
    顯有合理懷疑存在，自屬不能證明被告犯罪。
四、原判決未就全案事證詳為審酌，遽行對被告論科，自非允洽
    ，被告提起上訴，否認犯罪，為有理由，應由本院將原判決
    撤銷，另為被告無罪之諭知。
據上論斷，應依刑事訴訟法第三百六十九條第一項前段、第三百
六十四條、第三百零一條第一項，判決如主文。
本案經檢察官羅榮乾到庭執行職務。
中　　華　　民　　國　　94　　年　　3 　　月　　18　　日
　　　　　　　　　刑事第二十二庭審判長法　官  黃瑞華
　　　　　　　　　　　　　　　　　　  法　官  陳憲裕
　　　　　　　　　　　　　　　　　　  法　官  宋  祺
以上正本證明與原本無異。
不得上訴。
                                      書記官  蔡慧娟
中　　華　　民　　國　　94　　年　　3　　月　　 25　　日
